【裁判字號】    90,易,33
【裁判日期】    900216
【裁判案由】    竊盜
【裁判全文】
台灣基隆地方法院刑事判決                              九十年度易字第三三號
    公  訴  人  台灣基隆地方法院檢察署檢察官
    被      告  甲○○
右列被告因竊盜案件，經檢察官提起公訴（八十九年度偵字第五一五０號），本院判
決如左：
    主      文
甲○○竊盜，累犯，處有期徒刑拾月。
    事      實
一、甲○○曾於民國八十八年八月間，因竊盜等案件，經本院判決有罪並定其執行刑
    為有期徒刑七月，經台灣高等法院駁回其上訴而確定，於八十九年八月二十三日
    ，因縮短刑期而執行完畢。詎其復於八十九年十二月十三日晚間十時許，在基隆
    市○○路三０三巷金魚仙便當店前，見賴柔安將其ＧＱＤ─四八三號機車停放該
    處，疏未取下鑰匙而離去時，竟意圖為自己不法之所有，取下該把鑰匙，用以打
    開該機車之行李箱，竊取賴柔安所有之手提袋一只（內有放置鑰匙三支之小皮夾
    一個、ＣＤ三片及課本二本）；得手後，持至基隆市○○路二０五號前，置於其
    友王聰德所有之Ｔ８─１８５０號自用小客車後座，再轉往廟口夜市消夜。惟因
    賴柔安行走未遠而回頭目睹甲○○行竊過程，乃報警前往該自用小客車，喚醒醉
    倒車內不知情之車主王聰德，並起出該手提袋一只，再循線前往基隆市○○路、
    仁二路口，將甲○○查獲，並在其身上扣得該鑰匙一支。
二、案經基隆市警察局移送台灣基隆地方法院檢察署檢察官偵查起訴。
    理      由
一、右揭事實業據被告甲○○坦承不諱，核與被害人賴柔安所述之情節相符，並有贓
    物認領保管收據一紙在卷可稽，足見其自白與事實相符，可以採信，其犯行洵堪
    認定。
二、核被告所為，係犯刑法第三百二十條第一項之竊盜罪。被告前曾受前述有期徒刑
    之執行，已據被告供明，並有本院被告全國前案紀錄表及台灣高等法院檢察署刑
    案記錄簡覆表在卷可按；其於有期徒刑執行完畢五年以內，再犯有期徒刑以上之
    本罪，為累犯，應予加重其刑。
三、刑事立法上之「法益原則」要求任何行為要加以犯罪化，必因其法益受到侵害或
    危險。蓋刑事立法之核心，在於其所保護之法益。刑法之任務，在於法益之保護
    。無法益保護，無刑法可言；亦即無法益受到侵害或危險，則無施以刑罰之必要
    。行為如未造成「法益侵害」或「法益危險」，則無將之犯罪化之必要。在法益
    侵害，為「實害犯」；在法益危險，為「危險犯」。再者，法益本身依其價值評
    價之強度，而呈現法益位階。生命、身體、自由、名譽、財產五者，按其順序，
    而高低位階化。生命法益最高，其次身體法益，其次自由法益，其次名譽法益，
    而財產法益最低。此五種傳統法益，稱之為「個人法益」。本案竊盜行為所侵害
    者為個人財產法益，乃財產法益之實害犯，其犯罪化之立法固有必要。惟並無暴
    力行為之單純財產犯罪，是否必須列為公訴罪，非無商榷之餘地。其次，刑事司
    法上之「罪刑相當原則」要求法官在量刑時，應依法益之位階，重所當重，輕所
    當輕，必使罪得其刑而刑當其罪；不得重罪而輕判，或輕罪而重判；期使責任與
    刑罰得以相適應，而具有相當性。地藏十輪經（第三卷）云：「若犯重罪，應重
    治罰；若犯中罪，應中治罰；若犯輕罪，應輕治罰；令其慚愧，懺悔所犯。」其
    此之謂也！為此，本院審酌被告之品行、生活狀況、智識程度、犯罪之動機、目
    的、犯罪所生之危害、犯罪後之態度等一切情狀後，特別考量被告已因竊盜而執
    行完畢等情，認為量處如主文所示之自由刑，始足以使其罪刑相當，爰宣告之，
    以示儆懲，並期被告之自新。
四、公訴人雖以被告於八十八年九月間，因違反毒品危害防制條例案件，經本院判處
    有期徒刑三月確定；復於八十九年二月間，因違反同條例案件，經本院判處有期
    徒刑五月確定；嗣更定其執行刑為有期徒刑七月確定，而於八十九年十一月二十
    八日，因易科罰金而執行完畢。其於有期徒刑執行完畢後五年以內，再犯有期徒
    刑以上之本罪，依長年司法實務之見解，均認其成立累犯，應予加重其刑云云；
    然本院認為「易科罰金」之執行，不應成立累犯，其理由如下：被告之品行，乃
    量刑考量情狀之一。法官在量刑時，對於素行不良者，依刑法第五十七條第六款
    之規定，自然有所斟酌，是為道德上之自然加重；刑法再有累犯之設，不過立法
    者強迫司法者「應」加重其刑而已，是為法律上之強迫加重。然則，被告就其前
    次犯罪行為已受有期徒刑之執行，其責任已經抵償，若再將其前次犯罪行為納入
    本次犯罪行為而一併評價，再予加重其刑，就其所加重部分，實係將前次已受責
    任抵償之行為再次非難，顯然違背雙重處罰禁止原則，將使被告受到不平等之待
    遇。因此，累犯之制度是否違背憲法平等原則，已堪質疑。何況，出獄而再犯，
    可見監獄教化不彰，監獄教化不彰而怪罪被告，反而以不利益加之其身，又豈合
    國民主權之原理？其次，退而言之，縱令累犯之設並不違背憲法，惟刑法第四十
    四條所規定之易科罰金執行完畢者，「以已執行論」，是否應再論以刑法第四十
    七條之累犯？觀之刑法第四十七條之規定，係受「有期徒刑」之執行完畢，再犯
    「有期徒刑」以上之罪，始構成累犯。表面上，易科罰金係有期徒刑而易刑處分
    ，且「以已執行論」，似應構成累犯；惟再觀其累犯之立法理由及關於累犯之學
    說，均係認為被告已受執行而再犯，可見其「刑罰適應性」低，故應加重其刑云
    云；然則，易科罰金之執行，本質上與罰金無異，均係繳納一定金額於國庫而免
    其有期徒刑之執行，何以前次罰金執行完畢，不構成累犯，而易科罰金執行完畢
    ，卻構成累犯？易科罰金既未曾受監獄之教化，如何得知其刑罰適應性如何？因
    此，本院推原刑法第四十三條易科罰金「以已執行論」之立法本意，應係指被告
    不必再入監而受有期徒刑之執行而已，並無以已執行論而應再論以累犯之含意在
    內。申言之，刑法第四十七條應排除第四十四條之適用，始合立法之本意。易言
    之，易科罰金而執行完畢者，不應再適用累犯之規定，亦即不能以詞害意，認為
    「以已執行論」便應論以累犯。一言以蔽之，本院認為刑法第四十七條之執行完
    畢，限於真正入監服刑之執行完畢，不包括易科罰金之執行完畢在內。因此，此
    部分自不能以累犯論處，併此說明之。
五、據上論斷，應依刑事訴訟法第二百九十九條第一項前段、刑法第三百二十條第一
    項、第四十七條、罰金罰鍰提高標準條例第一條前段、第二條而判決如主文。
本案經檢察官黃士元到庭執行職務。
中      華      民      國    九十      年      二      月    十六      日
                                    台灣基隆地方法院刑事庭
                                        法  官  陳  志  祥
右正本證明與原本無異。
對於本件判決如有不服，應於收受送達後十日內，向本院提出上訴書狀，上訴於臺灣
高等法院，並按他造當事人之人數附具繕本。
中      華      民      國    九十      年      四      月      三      日
                                        書記官  陸  清  敏
附錄：
刑法第三百二十條第一項：
意圖為自己或第三人不法之所有，而竊取他人之動產者，為竊盜罪，處五年以下有期
徒刑、拘役或科五百元以下罰金。
（罰金已依罰金罰鍰提高標準條例提高為十倍）


司法院資訊處製作；財團法人民間司法改革基金會備份。
